臺灣高等法院高雄分院刑事判決　　　 100年度交上訴字第65號
上　訴　人
即　被　告　江文山
上列上訴人因公共危險等案件，不服臺灣高雄地方法院100 年度
交訴字第22號中華民國100 年6 月28日第一審判決（起訴案號：
臺灣高雄地方法院檢察署100 年度偵字第1620號），提起上訴，
本院判決如下：
     主  文
原判決關於過失傷害罪部分暨定執行刑部分均撤銷。
江文山犯過失傷害罪，處有期徒刑參月。
其他上訴駁回。
上開撤銷改判部分所處如第二項所示之刑，與駁回上訴之部分原
判決所處有期徒刑玖月，應執行有期徒刑拾壹月。
     事  實
一、江文山前因犯毒品危害防制條例之施用毒品案件，經台灣高
    雄地方法院以95年度訴字第4292號判處有期徒刑8 月、4 月
    ，定應執行有期徒刑10月確定，及以95年度訴字第4599號判
    處有期徒刑7 月確定，上開各罪經裁定減刑並定應執行刑為
    有期徒刑8 月確定。又犯毒品危害防制條例之施用毒品案件
    ，經台灣高雄地方法院以96年度訴字第3234號判處有期徒刑
    9 月確定，與上述應執行刑有期徒刑8 月接續執行，於民國
    97 年7月17日假釋付保護管束出監，於97年9 月12日因假釋
    付保護管束期滿未經撤銷，視為執行完畢。
二、江文山領有普通小型車之駕駛執照，惟左眼失明，竟仍於99
    年11月3 日上午8 時26分許，駕駛其向李玉器借用之2G9153
    號自用小貨車，由高雄市旗山區○○○路由南往北行駛，行
    經旗南一路、中華路口三岔路口時，適有蔡慧紅騎乘598CTY
    號普通重型機車搭載其女呂００（簡稱：呂女；96年出生，
    年籍詳卷）以同方向行駛於江文山之右前側，江文山本應注
    意車前狀況，以當時天候為晴、有日間之自然光線，路面為
    乾燥、無缺陷之柏油路面，道路上亦無障礙物等情狀，並無
    使江文山不能注意之情形，竟未注意蔡慧紅騎乘機車在其右
    前側之車前狀況，於快速自後方接近蔡慧紅所騎機車時，適
    逢蔡慧紅欲前往三桃山方向卻未依規定先騎至待轉區，就逕
    自從旗南一路左轉，以致江文山之小貨車擦撞蔡慧紅之車輛
    左後方，蔡慧紅、呂女因此人車倒地，蔡慧紅受有左肩肱骨
    粉碎性骨折、髖、大腿、小腿及踝擦傷、肩及上臂多處位置
    挫傷、臉部擦傷之傷害，呂女則受有頭部外傷、左股骨閉鎖
    性骨折等傷害。發生上開車禍事故後，江文山明知其已肇事
    使蔡慧紅、呂女二人受傷，竟未下車處理、報警或將蔡慧紅
    及呂女移至安全之處所，仍基於肇事逃逸之故意，逕行駕車
    沿中華路往旗山方向駛離現場，嗣因旁人抄下江文山肇事車
    輛之車牌，始循線查悉上情。
三、案經被害人蔡慧紅告訴（除其本身外，並就呂女部分以法定
    代理人身分獨立告訴）高雄市政府警察局旗山分局報告臺灣
    高雄地方法院檢察署檢察官偵查起訴。
     理  由
壹、證據能力
    刑事訴訟法第159 條之5 第2 項規定：「當事人、代理人或
    辯護人於法院調查證據時，知有第159 條第1 項不得為證據
    之情形，而未於言詞辯論終結前聲明異議者，視為有前項之
    同意」。查古宗麟、李玉器、楊李英祝、蔡慧紅於警訊之陳
    述，及蔡慧紅於偵查中未經具結之陳述，雖均屬傳聞證據，
    惟被告、檢察官於言詞辯論終結前均未聲明異議，更無證據
    顯示上開陳述係遭受強暴、脅迫、詐欺、利誘等外力干擾情
    形，或在影響其心理狀況致妨礙其自由陳述等不可信之情況
    下所為，本院認為適當作為證據，自有證據能力。
貳、實體部分
一、上訴人即被告江文山經合法傳喚，於本院審理時並未到庭，
    其於原審時坦承：確駕車於上開時、地與蔡慧紅擦撞，致蔡
    慧紅、呂女受有前揭傷害之事實，惟矢口否認有何過失及肇
    事逃逸之犯行。辯稱：當時係剛轉為綠燈，我在上開路口要
    右轉，蔡慧紅未先行駛到待轉區等侯，就直接左轉，才會擦
    撞，我的車子很重，所以沒有感覺到有肇事云云。
二、經查：
(一)、被告於99年11月3 日上午8 時26分許，駕駛向友人李玉器借
    用之2G9153號自用小貨車，沿高雄市旗山區○○○路由南往
    北，行經旗南一路、中華路之三岔路口時，欲向右循中華路
    往旗山市區方向行駛。是時天候為晴，光線為日間自然光線
    ，路面係鋪有柏油、無缺陷之乾燥路面，道路上並無障礙，
    視距良好。適蔡慧紅亦騎乘598CTY普通重型機車搭載呂女沿
    旗南一路同向行駛至該三岔路口並欲向左循旗南一路往三桃
    山方向續行。被告之小貨車與蔡慧紅之機車在該路口擦撞，
    蔡慧紅因而受有左肩肱骨粉碎性骨折、髖、大腿、小腿及踝
    擦傷、肩及上臂多處位置挫傷、臉部擦傷，呂女則受有頭部
    外傷、左股骨閉鎖性骨折等傷害；被告並未停車，亦未將蔡
    慧紅、呂女送醫或對渠等為適當之救治，仍駕車循中華路續
    行離開等情，業據證人蔡慧紅、李玉器證述在卷，並有道路
    交通事故現場圖、道路交通事故調查報告表(一)、(二)、現場照
    片12張（偵卷26至31頁）、高雄榮民總醫院診斷證明書、衛
    生署旗山醫院診斷證明書（偵卷22至24頁）可佐。被告雖為
    卸責而否認駕駛該車，惟於原審時已自承事發時確由其駕駛
    該車（詳後述），且就前揭各該事實並不爭執。此部分事實
    ，堪予認定。
(二)、被告於警訊時雖推稱：事發當時，其與古宗麟均在小貨車上
    ，應係渠等中之一人開車，偵查時又具狀稱：此項罪刑另有
    其人云云（偵卷5 、62頁）。然古宗麟沒有汽車駕照，也不
    會開車，事發當時未在小貨車上，事發後，江文山才託其前
    往旗山醫院急診室探望一位被他（江文山）開車撞到的婦人
    等情，業據古宗麟證述在卷（偵卷8 頁），被告嗣亦自承：
    未曾看過古宗麟開車，事發當時係其開車（原審卷37頁）。
    佐以：向李玉器借用2G-9153 號自用小貨車之人係被告，並
    非古宗麟；及於原審審理時，被告不僅清楚交代當日是要購
    物、載香蕉、行經該路段時是空車等細節；更於現場圖上未
    繪機車待轉區，被害人亦未先自承違規左轉的情形下，被告
    仍能率先正確指出事發當時被害人未行至待轉區就違規左轉
    等情，應認被告確為事發當時駕駛小貨車之人無訛。
(三)、又事發當日，承辦之高雄市警局交通隊旗山分隊員警，已依
    民眾提供之車號碼查出車主為李玉器，並經李玉器之母告知
    而獲悉該車已借予江文山，員警乃到江文山家中，託其兄長
    轉知江文山，其可能涉及當日早上所發生的車禍，嗣江文山
    母親致電員警表示會轉知被告；當日稍後，被告即打電話到
    警局，員警鍾廣雲即將事發之地點及傷者所送醫院告知被告
    等情，業據鍾廣雲證述在卷（原審卷30頁），是以事發當日
    被告既經家人及員警告知而獲知車禍詳情，當知駕車之人為
    何人，況且被告亦自承其未看過古宗麟開車；古宗麟更明確
    證稱事發時未搭乘被告所駕駛之上開小貨車。被告顯無誤認
    係他人駕車行經事發現場之可能，為此前揭其非駕車之人等
    辯詞，當屬卸責之詞，無足採信，被告畏罪情虛，至為灼然
    。
三、其次：
(一)、事發當時，在事發之三岔路口前方不遠處的三和巷口，確設
    有機車待轉區○○○○路上並有交通號牌標明禁止機車左轉
    行駛於旗南一路上之機車，應先騎至上開待轉區後，再左轉
    往三桃山行駛；事發當時，被害人蔡慧紅不知有上開待轉區
    ，並逕由旗南一路左轉行駛等情，業據蔡慧紅於本院審理時
    證述在卷，並經旗山分局100 年8 月22日函覆及檢送重新繪
    製之現場圖（已補繪待轉區位置）、照片（本院卷29至34頁
    ）可佐。是以事發當時，蔡慧紅確違規左轉行車無訛。
(二)、至於被告雖稱車禍發生前，旗南一路上號誌為紅燈，其與蔡
    慧紅均在旗南一路上等待，嗣於號誌轉為綠燈向前行駛後，
    才發生車禍等語。然蔡慧紅已明確證稱：車禍發生前，其與
    被告所行駛之旗南一路號誌為綠燈，並非甫由紅燈轉換為綠
    燈，其騎在前，車速約40公里，被告在左後方快速行駛及超
    車等語，兩人所述容有歧異。然：１、蔡慧紅之機車刮地痕
    長達10點6 公尺，刮地痕之起點距旗南一路由南向北方向停
    止線17.3公尺；又蔡慧紅機車尾燈受損，碎片散落於刮地痕
    左方距離停止線18.8公尺處等情，有道路交通事故現場圖及
    照片可佐（本院卷32頁、偵卷26、31頁）。依刮地痕長度觀
    之，撞擊機車的力量甚大，因此小貨車之車速應不低。又行
    進間之機車遭撞擊後，仍會略行一段距離後才會觸地產生刮
    地痕，刮地痕之起點並非最初遭撞擊處，是衡情兩車相撞處
    與紅燈停等線間之距離，應短於17.3公尺，亦即相撞處距離
    紅燈停止線不遠。被告既稱其所駕駛之2 噸半手排小貨車、
    由低速檔換至高速3 檔約需5 、6 秒鐘（原審卷40頁），自
    難於短距離內快速提昇車速。為此若事發前被告確在停等紅
    燈並待綠燈後才又起步前行，則行至相撞處時之車速應不快
    ，相撞後較無肇致被害人機車產生長達十餘公尺刮地痕的可
    能性。２、再佐以事發後，被告確因畏罪而一再諉罪於他人
    （如前述）；反之，兩車係同向行駛，致本案並無究係何人
    擅闖紅燈之爭議，事發前是否停等紅燈又無關被害人之過失
    ，被害人更已坦承因不知待轉區而未依規定左轉，被害人自
    無再虛詞謊稱事發前為綠燈之必要。因此，所謂「事發前係
    停等紅燈」云云，無非被告為求冀免「快速自後超車，違反
    相關注意義務」之責任，所為卸責之詞，不足採信。
(三)、蔡慧紅未依規定左轉，固有過錯，然被告駕駛自用小客車行
    駛於道路之上，自應隨時注意其行車時之車前狀況及四方人
    車，避免撞擊其他人、車，而依當時為上午8 時許，天候為
    晴，該處之路面平坦、視距良好、無障礙物，被告所駕駛之
    車輛又為小貨車，駕駛座之位置較一般轎式車輛更高、車頭
    較短，視線更屬廣闊，亦不至於受車頭之引擎蓋阻礙，自無
    無法注意其車前狀況之情形，竟未能注意行駛於其前方之蔡
    慧紅，而擦撞蔡慧紅騎乘之機車後方，其有過失至明。
(四)、至於被告雖又稱因其左眼失明，無法專注於一處，右轉時無
    法看到右方之蔡慧紅等人、車，惟車禍發生位置在被告右方
    ，被告左眼之障礙應不致使其全然無法注意右側車況。況且
    汽車駕駛人除身心障礙者及年滿60歲職業駕駛者外，其體格
    檢查合格標準依下列規定：一(一)視力：兩眼裸視力達0.6 以
    上者，且每眼各達0.5 以上者，或矯正後兩眼視力達0.8 以
    上，且每眼各達0.6 以上者；汽車駕駛人之體格及體能變化
    已不合第64條及第64條之1 規定合格標準之一者，駕駛人應
    迅速將駕駛執照繳回當地公路監理機關；依第76條第1 項第
    5 款規定繳回汽車駕駛執照者，除依身心障礙者報考汽車駕
    駛執照之規定辦理外，其考驗之規定如左：一體格標準有左
    列情形之一者，得免考驗，逕予核發新照，不受第一項規定
    之限制：(一)視覺機能障礙，其優眼視力裸視達0.6 以上或矯
    正後達0.8 以上或視野達150 度以上者；汽車駕駛人，患病
    足以影響安全駕駛者，處新臺幣1200元以上2400元以下罰鍰
    ，並禁止其駕駛，道路交通安全規則第64條第1 項第1 款第
    1 目、第76條第1 項第5 款、第65條第1 項第1 款第1 目、
    道路交通管理處罰條例第34條前段分別定有明文。依上開規
    則，汽車駕駛人除依身心障礙者報考汽車駕駛執照之規定外
    ，本應具備一定之體格，如其體格已不足以安全駕駛或盡其
    駕駛人所應具備之注意義務時，即無繼續駕駛車輛之資格。
    被告所稱因其個人之體格而影響其視覺集中於一處之情形縱
    屬實在，被告於出現上開狀況時即自認已影響其駕駛能力，
    斷無繼續駕駛車輛，使其不能安全駕駛之風險散布於其他道
    路使用者之理。是被告所述因其左眼失明而無法注意被害人
    乙節如係實情，則益證被告確有過失，更無從以此為有利被
    告之認定。
(五)、綜上所述，被告對於99年11月3 日上午8 時26分許其所駕駛
    之2G-9153 號自用小貨車與蔡慧紅騎乘之普通重型機車發生
    碰撞，致蔡慧紅及其附載之呂女受有上開傷害之事，確有過
    失。
四、又查：
(一)、被告係自蔡慧紅機車後方快速超車時，適因蔡慧紅機車左轉
    致生碰撞，蔡慧紅及呂女因而人車倒地，機車並往中華路亦
    即碰撞後被告續行之道路及方向滑行，刮地痕更長達10.6公
    尺，業如前述。由刮地痕之長度以觀，車禍發生時撞擊之力
    道應非輕微，被告於小貨車之駕駛座上，應當會感受到車輛
    已與前車發生擦擊，更無不知鄰車倒地之可能。被告辯稱不
    知肇事，原難採信。對照本件警方得以得知肇事車輛之車牌
    號碼，係因民眾目睹車禍過程，記下2G-9153 號之車牌轉交
    檳榔攤老闆代為報警，業經楊李英祝證述在卷（偵卷12、13
    頁），則記下車號之人自係車禍發生當下立即察覺事故發生
    ，方得即時記下車號，由此亦可知車禍發生時確有引致一旁
    民眾查覺之巨大聲響。是以被告與蔡慧紅之車既直接相撞，
    雙方位置更近，被告自當更能輕易查覺。況且被告右眼正常
    ，且被告駕駛之車輛為駕駛座位置較高之小貨車，更便於被
    告發覺其車外之狀況。車禍發生後，被告既沿機車滑行之道
    路與方向續行，當無未見機車倒地之理，自應知悉其已肇事
    。
(二)、至於被告稱其因為車子重、車子內之音響很大聲而完全未察
    覺云云，然駕駛人於行車過程中，須遵守交通警察之手勢或
    哨音指揮，及留意道路上其他汽機車所按鳴之喇叭聲，故車
    輛之設計上絕無採高度隔音標準以致在車內全然無法聽聞車
    外之哨音或喇叭聲的可能性。依一般人之日常生活經驗，坐
    在車內停等紅燈時，甚至可輕易聽到同在旁邊停等紅燈之機
    車所發出之引擎聲。是車禍發生時，機車倒地向前滑行過程
    中所產生的音量，不僅比喇叭聲大，更遠較員警或小學導護
    人員之哨聲音量更大。是所謂車內無法查覺車外狀況，顯與
    常情不符。
(三)、又被告於警詢中另辯稱2G-9153 號自小貨車的右後照鏡有毀
    損，無法清楚辨識，因此沒有發現發生車禍乙節，此部分除
    被告所述外，並無其他證據足以認定，右後照鏡於事故發生
    時是否有毀損之情形，已無從證明。況被告得悉事故發生之
    方法，並不只以觀看駕駛車輛之右後照鏡得知一途，該右照
    後鏡縱有毀損，亦不得依此遽認被告對於已肇事之事毫無所
    悉。被告明知已肇事致人受傷仍逕行離去，甚為明確。
五、綜上所述，本案事證明確，被告犯行，堪予認定。
六、按刑法上所謂業務，係指個人基於其社會地位繼續反覆所執
    行之事務，包括主要業務及其附隨之準備工作與輔助事務在
    內。此項附隨之事務，固非漫無限制，必須與其主要業務有
    直接、密切之關係者，始可包含在業務概念中（最高法院89
    年台上字第8075號判例意旨參照）。查被告所駕駛之車輛係
    向李玉器借用，已如前述，被告肇事當日借用該小貨車，係
    為購物並順便載香蕉，其行經旗南一路、中華路口時已經卸
    貨而係空車（參原審卷42頁），是難認被告有為從事業務，
    繼續、反覆執行駕駛之情形，或其因此較一般人具有更高度
    之注意義務，其行為與刑法第284 條第2 項之業務過失傷害
    罪仍屬有間。再按刑法第185 條之4 之肇事致人死傷逃逸罪
    ，係以處罰肇事後逃逸之駕駛人為目的，俾促使駕駛人於肇
    事後能對被害人即時救護，以減少死傷，是該罪之成立祇以
    行為人有駕駛動力交通工具肇事，致人死傷而逃逸之事實為
    已足。被告於肇事後，未留在肇事現場為即時救護、避免後
    車再度撞擊或協助相關人員迅速處理事故而離去之行為，其
    離去之行為可能使肇事所發生之損害而有再度擴大之危險，
    即合於上開條文「逃逸」之要件。是核被告所為，係犯刑法
    第284 條第1 項前段過失傷害罪，及第185 條之4 肇事致人
    傷害逃逸罪。被告係以一過失傷害行為致蔡慧紅、呂女傷害
    ，所侵害者為不同人之身體法益，為想像競合犯，應論以一
    過失傷害罪。被告所犯上開2 罪，非出於同一犯意，行為不
    同，應予分論併罰。被告有前開受有期徒刑執行完畢之情形
    ，此有臺灣高等法院被告前案紀錄表在卷可佐，其於徒刑執
    行完畢5 年之內故意再犯本件肇事致人傷害逃逸罪之有期徒
    刑以上之罪，為累犯，其所犯肇事致人傷害逃逸罪部分應依
    法加重其刑。而被告雖於過失致呂女傷害後，仍故意逃逸，
    呂女又屬未滿12歲之兒童，惟按兒童及少年福利法第70條第
    1 項所定，成年人故意對兒童及少年犯罪，除各該罪就被害
    人係兒童及少年已定有特別處罰規定者外，應加重其刑至2
    分之1 ，係對被害人為未滿18歲之兒童及少年之特殊要件予
    以加重處罰，乃就犯罪類型變更之個別犯罪行為予以加重，
    屬刑法分則加重之性質。成年人故意對兒童及少年犯罪而依
    該項規定加重其刑者，固不以其明知被害人為兒童及少年為
    必要，但仍須證明該成年人有對兒童及少年犯罪之不確定故
    意，亦即該成年人須預見被害人係兒童及少年，且對於兒童
    及少年犯罪並不違背其本意，始足當之（最高法院95年度台
    上字第5731號判決意旨參照）。查被告於肇事後逕行逃逸，
    其肇事前，被害人呂女係站於機車前方腳踏板上，自後方應
    難以察覺呂女站在機車腳踏板之情形，此經證人蔡慧紅於原
    審證稱：呂女當時是站在前面踏板，她現在大概95公分，根
    據經驗，後方的車子可能看不到我機車前面踏板有站小孩等
    語明確（原審卷34頁）。是被告對於其故意犯肇事逃逸罪之
    對象，包括兒童之被害人一事，尚屬難以預見，此部分即未
    依兒童及少年福利法第70條第1 項前段加重，併此敘明。
七、原判決就被告所犯肇事逃逸罪部分，適用刑法第185 條之4
    、第47條第1 項規定，並審酌被告因行車疏忽，致被害人受
    傷，犯後逃逸且否認犯罪，又未與被害人達成和解，及考量
    被告於事發地點與時間棄被害人不顧所可能造成之危險程度
    等一切情狀，量處被告有期徒刑9 月。經核原判決此部分認
    事用法，尚無不合，量刑亦稱妥適，被告上訴意旨仍執陳詞
    ，否認犯罪，指摘原判決此部分不當，為無理由，應予駁回
    。
八、原判決以被告所犯過失傷害罪部分，事證明確，據以論處被
    告罪刑，固非無見；惟查，事發三岔路口確設有機車待轉區
    ，蔡慧紅未依規定逕自左轉，亦有過失，業已詳述如前，原
    判決漏未認定上開事實，容有未合。被告上訴意旨，仍執陳
    詞否認犯罪，指摘原判決此部分不當，雖無理由，但原判決
    既有上開錯誤，仍應由本院將原判決關於過失傷害部分及定
    執行部分均撤銷改判。審酌被告行車疏忽，造成被害人蔡慧
    紅、呂女受有前開傷勢，且犯後逃逸、否認犯罪，迄未與被
    害人達成和解，然蔡慧紅未依規定逕自左轉亦有過失，及被
    告品性、生活狀況，暨其他一切情狀，就被告所犯過失傷害
    罪部分，量處有期徒刑3 月，並與前開駁回上訴之部分所處
    之有期徒刑9 月，定其應執行刑為有期徒刑11月。
九、本院100 年10月13日審理期日，被告並未在押在監，經合法
    傳喚，無正當理由不到庭，爰依刑事訴訟法第371 條規定，
    不待其陳述，逕行判決。
據上論結，應依刑事訴訟法第371 條、368 條、第369 條第1 項
前段、第364 條、第299 條第1 項前段，刑法第284 條第1 項前
段、第47條第1 項、第55條、第51條第5 款，刑法施行法第1條
之1 第1 項、第2 項前段，判決如主文。
本案經檢察官陳建年到庭執行職務。
中    華    民    國   100    年    10    月    27    日
                  刑事第一庭    審判長法  官  周賢銳
                                      法  官  曾逸誠
                                      法  官  洪碩垣
以上正本證明與原本無異。
過失傷害部分不得上訴。
肇事逃逸部分如不服本判決應於收受本判決後10日內向本院提出
上訴書狀，其未敘述上訴理由者，並得於提起上訴後10日內向本
院補提理由書狀（均須按他造當事人之人數附繕本）「切勿逕送
上級法院」。
中    華    民    國   100    年    10    月    28    日
                                      書記官  洪慧敏